臺灣臺南地方法院民事判決
109年度訴字第955號
原      告  張采潼  


法定代理人  張新燈  
訴訟代理人  林俐伶律師(法扶律師)
被      告  葉喬琳即悅豪護理之家


訴訟代理人  李侑蓁  
            徐肇謙律師
上列當事人間請求損害賠償事件，經本院於民國110年1月28日言
詞辯論終結，本院判決如下：
    主    　文
原告之訴及假執行之聲請均駁回。
訴訟費用由原告負擔。
    事實及理由
一、原告主張：
　㈠原告因於民國（下同）97年間車禍受傷，致生重度智能障礙
    ，生活無法自理，前經本院為監護宣告，並選定其父為監護
    人。家人因原告不易照顧，故將其送入機構照護，於107年1
    0月間因原照護機構停止營業，轉而入住被告機構。因原告
    之姊長居國外，委由友人探視時，多次發現原告穿著髒衣、
    指甲未修剪、身體多處汙穢、使用物品髒汙、廁所及環境皆
    不清潔，加上原告入住後精神狀態非常不穩定，體重急速下
    降，家人商議將其轉至其他機構（弘能家園），然於該機構
    人員前往被告處所進行入住前評估時，發現原告被置入鼻胃
    管灌食，並將此事告知，原告家屬才知情，因被告未經家屬
    同意即對原告置入鼻胃管，家屬遂決定為原告更換照護機構
    。又原告於轉出前1日即108 年5月1日，因受有右手小指近
    端指骨非移位閉鎖性骨折，而至奇美醫療財團法人奇美醫院
    （下稱奇美醫院）急診，於隔日（2日）轉入弘能家園後，
    因精神狀況極度不穩定，而於同年月7日至嘉南療養院住院
    ，於同年月31日出院返回弘能家園後始逐漸恢復正常，至今
    情況穩定。
　㈡按醫療法第64條第1項前段規定，醫療機構實施侵入性檢查或
    治療，應向病人或其法定代理人、配偶、親屬或關係人說明
    ，並經其同意，簽具同意書後，始得為之。故對病患實施侵
    入性醫療行為，基於對病患自主決定權之保障與尊重，病患
    理應先認識風險，並自主決定是否承擔該風險，而病患之同
    意則以醫師之充分說明為必要。醫療行為只要涉及侵入病患
    之身體，而可能危及其健康，即屬醫療法第64條所稱侵入性
    治療，應向病人或其法定代理人、家屬說明，並經其同意，
    簽具同意書後，始得為之，否則即屬違法。又置入鼻胃管之
    主要功能及目的為餵食及引流，若病人虛弱不能進食或食後
    即吐、或防止嗆食等情況，始有置入鼻胃管之必要。
　㈢而依被告護理紀錄單記載，原告於108年4月17日至18日及同
    年月25日至27日，兩次被置入鼻胃管灌食（下稱系爭鼻胃管
    之處置行為）。然原告入住被告機構之初，尚會要求被告機
    構人員代購珍珠奶茶食用，可見其進食吞嚥並無困難，應尚
    能自行進食，並未達完全無進食之狀態，而無置入鼻胃管之
    必要。期間，被告機構人員曾多次與原告家屬聯繫，家屬或
    友人亦有前往探視，然其未取得原告之法定代理人或家屬同
    意，即為原告置入鼻胃管，應違反上開醫療法規定，並造成
    原告身體上損害及精神上痛苦，請求被告賠償原告非財產上
    之損害新臺幣（下同）50萬元。又被告上開行為，致原告精
    神上受有相當大之痛苦，因而至嘉南療養院住院治療1個月
    ，期間需由專人照顧，並由原告之父負責照顧，看護費用以
    每日2,400元計算共計6萬元。是原告所受之損害合計為56萬
    元，故依民法第184條、第193條及第195條規定，請求被告
    賠償上開金額。
　㈣並聲明：1.被告應給付原告56萬元，及自起訴狀送達翌日起
    至清償日止，按週年利率5％計算之利息。2.請准供擔保得為
    假執行。
二、被告答辯：　
　㈠被告係基於醫囑指示而為系爭鼻胃管之處置行為，被告系爭
    二次置入鼻胃管之行為，均係基於醫囑指示所為，此觀醫師
    診視紀錄單記載「on NG prn」，即授權被告得於原告身體
    出現緊急狀態，必要時為其置入鼻胃管。而被告於108年4月
    17日及同年月25日為原告置入鼻胃管，均係原告血糖降至危
    及生命之緊急情況，亦據原告護理紀錄記載：「2019/4/17 
    17:56住民近2日拒吃東西，F/S:65mg/dl」、「2019/4/25 1
    7:10協助住民進食晚餐，住民拒絕進食及喝水，測量F/S:68
    mg/dl」可明。另依相關醫療文獻記載，血糖指數均降至70m
    g/dl以下之低血糖狀態，可能導致意識喪失。是被告乃依據
    醫囑指示，於原告拒絕進食狀態，且血糖降至危及生命之數
    值時，為其置入鼻胃管，被告之行為並無任何不法，亦合乎
    醫療法64條第1項所稱之緊急情況。
　㈡又被告並未受有身體上或精神上之損害，系爭鼻胃管置入行
    為，非如氣管插管緊急置入，可能造成無法移除呼吸管之相
    關合併症，亦非如氣管切開術，須於身體組織進行切開手術
    等破壞器官組織之行為。而係經由原告鼻腔原有之孔道，在
    未破壞任何身體組織之狀態下，進入胃部而達到進食之效果
    ，故原告並未受有任何身體上或精神上之損害，是其主張被
    告應負損害賠償責任，並無理由。
　㈢並聲明：原告之訴駁回。
三、本院之判斷：　
　㈠經查，原告主張：其因車禍導致重度智能障礙，前經本院為
    監護宣告，並選定其父為監護人，家人將其安置於機構照護
    ，於107年10月11日至108年5月2日在被告機構照護期間，未
    經其法定代理人或家屬同意，於108年4月17日至18日及同年
    月25日至27日被置入鼻胃管灌食等情，業據提出原告戶籍謄
    本、悅豪護理之家定型化契約書及護理紀錄單等影本為證（
    見新調卷第19-38 頁、訴卷第55-61頁），並為被告所不爭
    執，此部分事實，固堪認定。
　㈡然被告陳稱：其為原告施以鼻胃管灌食之處置，乃係依據醫
    師之醫囑指示，於原告拒絕進食及喝水，血糖指數降至70mg
    /dl以下之低血糖狀態，為維持其身體機能所為等情，亦據
    其提出108年4月16日醫師診視紀錄單影本1份（見訴卷第45
    頁），可資證明。互核其上所記載之「on NG prn」醫囑，
    與護理紀錄單記載：「2019/4/16 今日慈愛醫院醫師巡診，
    予以告知住民情形，醫師診視後囑咐持續觀察住民進食情況
    ，若持續未進食導致體力下降或是意識不清，可予以on NG
    灌食牛奶，以維持基本身體所需。」等內容相符，自堪信實
    。
　㈢又依上開護理紀錄記載可知，原告在被告機構照護期間，除
    因經常性情緒躁動，而有攻擊工作人員或其他住民、破壞物
    品等行為，家屬同意被告機構對其施以保護性約束外，且其
    自108年1月間起即出現拒絕進食及服藥之情形，業經被告機
    構人員於同年2月3日告知原告之姊（見訴卷第57、58頁108
    年1月29日及2月3日護理紀錄）。嗣經多次就醫，並經醫師
    於上開醫囑指示被告機構於必要時對原告置入鼻胃管灌食，
    因原告於4月16日至17日仍拒絕進食及喝水，精神逐漸不佳
    、虛弱，經被告人員餵食糖水，被告亦吐出而不願喝下，持
    續至17日17時56分已拒食2日，血糖測量值為65mg/dl，身體
    虛弱無力、精神不佳、意識混淆，被告機構護理人員乃依醫
    囑為原告置入鼻胃管協助灌食牛奶，之後持續觀察其血糖及
    體力，並鼓勵進食，而至18日15時，原告精神狀況恢復，並
    表示願意自行進食後，予以移除鼻胃管（即第1次置入期間
    ）。之後，原告於同月25日又拒絕進食及喝水，經被告機構
    人員勸食無效，且試圖攻擊工作人員，持續至同日17時10分
    ，測量血糖值為68mg/dl，被告機構護理人員再依醫囑為原
    告置入鼻胃管灌食牛奶，至27日5時8分，原告願意配合進食
    及服藥，即予移除鼻胃管（即第2次置入期間）等情，亦堪
    認定。
　㈣參酌一般人空腹血糖正常值介於80-99mg/dl之間，低於70mg/
    dl以下，即屬低血糖狀態，復有相關醫療資訊可稽（見訴卷
    第91-97頁）。是由上情，可證被告陳稱其為原告置入系爭
    鼻胃管之處置行為，乃係依據醫師之醫囑指示，於原告拒絕
    進食及喝水，呈現意識混淆及低血糖狀態，為維持其身體機
    能所為等情，應認可採。
　㈤再按醫療機構實施中央主管機關規定之侵入性檢查或治療，
    應向病人或其法定代理人、配偶、親屬或關係人說明，並經
    其同意，簽具同意書後，始得為之。但情況緊急者，不在此
    限。醫療法第64條定有明文。而將鼻胃管經由病患鼻腔、咽
    喉、避開大氣管、深入食道到達患者胃部，以為引流、抽吸
    或灌食、給藥之行為，屬侵入性之治療及處置。固亦據原告
    提出之97年3月5日衛署醫字第0970201201號函釋可參（見訴
    卷第77頁）。因此，被告機構為原告置入鼻胃管灌食之行為
    ，固屬侵入性之處置，然其既係依據醫囑指示，於原告拒絕
    進食及喝水，呈現意識混淆及低血糖狀態，為維持其身體機
    能所為，應屬上開但書規定之緊急情況，無需事先經原告之
    法定代理人或家屬同意，即得為之，是原告執此主張被告有
    違反上開規定之情事，亦無可採。
　㈥至上開函釋雖另認鼻胃管初次置入仍有相當程度之危險性，
    「宜由」醫師親自為之，然既非「應由」醫師親自為之，且
    亦無明文規定應由醫師親自為之，即難謂不得由具有護理師
    執業執照之人員，依照醫囑執行。而查，被告機構兩次為原
    告置入鼻胃管，乃係由具備護理師執業執照之葉喬琳及曾珮
    瑩，依照醫囑執行，亦有該二人護理師執業執照及救護證照
    影本可稽（見訴卷第115-117頁）。參酌專科護理師於醫師
    監督下執行醫療業務辦法第2條及第3條規定，專科護理師執
    行醫師之醫囑指示，並不以醫師親自在場為必要，且得執行
    之醫療業務範圍，亦包括初次鼻胃管置入等情，在在足認被
    告機構護理師兩次為原告置入鼻胃管之處置，並無違法。
　㈦從而，被告機構為原告置入鼻胃管之行為，既未違反醫療法
    規，自不構成侵權行為，則原告依民法第184條、第193條及
    第195條規定，請求被告賠償其所受損害，即屬無據。
四、綜上所述，原告依侵權行為之規定，請求被告給付56萬元，
    及自起訴狀送達翌日起至清償日止，按週年利率5％計算之利
    息，並無理由，應予駁回。又原告之訴既經駁回，其假執行
    之聲請，亦失所附麗，應併予駁回。
五、本件事證已臻明確，兩造其餘之攻擊或防禦方法及所用之證
    據，經本院斟酌後，認為均不足以影響本判決之結果，爰不
    逐一論列，附此敘明。
六、論結：原告之訴為無理由，依民事訴訟法第78條，判決如主
    文。　
中　　華　　民　　國　　110 　年　　2 　　月　　26　　日
                  民事第一庭  法  官　陳淑卿
以上正本係照原本作成。
如對本判決上訴，須於判決送達後20日內向本院提出上訴狀。
如委任律師提起上訴者，應一併繳納上訴審裁判費。
中　　華　　民　　國　　110 　年　　3 　　月　　4 　　日
                  書記官  謝璧卉